ACORDAO-COMPLETO-2498884

ACÓRDÃO 18083/2021 ATA 37/2021 - SEGUNDA CÂMARA

VISTOS, relatados e discutidos estes autos de Tomada de Contas Especial, instaurada pela Caixa Econômica Federal, em desfavor de Marcelo Ramão da Silveira Barbosa em razão da não comprovação da regular aplicação dos recursos repassados por meio do Contrato de Repasse 0287169-84/2009 firmado entre o Fundo Nacional de Habitação de Interesse Social e o Projeto Viva Vida - Provida para a "construção de 22 unidades habitacionais, com 38,56m², com 2 quartos, sala, cozinha e banheiro, com pinturas externas e internas, no Município de Nova Andradina-MS";
ACORDAM os Ministros do Tribunal de Contas da União, reunidos em sessão de Segunda Câmara, ante as razões expostas pelo Relator, em:
9.1. considerar revéis o Sr. Marcelo Ramão da Silveira Barbosa, Diretor Presidente, no período de 10/4/2008 até o ano de 2017, e o Projeto Viva Vida - Provida, para todos os efeitos, dando-se prosseguimento ao processo, com fulcro no art. 12, § 3º, da Lei 8.443/92;
9.2. julgar irregulares, nos termos dos arts. 1º, inciso I, 16, inciso III, alínea "c", § 2º, da Lei 8.443/92, c/c os arts. 19 e 23, inciso III, da mesma Lei, e com arts. 1º, inciso I, 209, inciso III, 210 e 214, inciso III, do Regimento Interno/TCU, as contas de Marcelo Ramão da Silveira Barbosa, Diretor Presidente, no período de 10/4/2008 até o ano de 2017, e do Projeto Viva Vida - Provida, condenando-os ao pagamento das importâncias a seguir especificadas, atualizadas monetariamente e acrescidas dos juros de mora, calculada a partir das datas discriminadas até a data da efetiva quitação do débito, fixando-lhes o prazo de 15 (quinze) dias, para que comprove, perante o Tribunal, o recolhimento das referidas quantias aos cofres do Tesouro Nacional, nos termos do art. 23, inciso III, alínea "a", da citada lei;
	Data de ocorrência
	Valor histórico (R$) 

	23/9/2011
	98.704,30

	5/3/2013
	22.740,94

9.3. aplicar, individualmente, a Marcelo Ramão da Silveira Barbosa (CPF XXX.687.901-XX) e ao Projeto Viva Vida - Provida (CNPJ 73.472.706/0001-20) a multa prevista no art. 57 da Lei 8.443/92, c/c o art. 267 do RI/TCU, no valor de R$ 20.000,00 (vinte mil reais) , fixando-lhes o prazo de 15 (quinze) dias, a contar da notificação, para que comprovem, perante o Tribunal (art. 214, inciso III, a, do Regimento Interno do TCU) , o recolhimento da dívida aos cofres do Tesouro Nacional, atualizada monetariamente desde a data do acórdão proferido por este Tribunal até a do efetivo recolhimento, se pagas após o vencimento, na forma da legislação em vigor;
9.4. autorizar, desde logo, nos termos dos arts. 26 e 28, inciso II, da Lei 8.443/1992:
9.4.1. o pagamento das dívidas em até 36 (trinta e seis) parcelas mensais e consecutivas, se solicitado por qualquer das responsáveis, fixando-se o vencimento da primeira em 15 (quinze) dias, a contar do recebimento da notificação, e o das demais a cada 30 (trinta) dias, devendo incidir sobre cada uma delas os encargos legais devidos, na forma prevista na legislação em vigor, sem prejuízo ao vencimento antecipado do saldo devedor em caso de não comprovação do recolhimento de qualquer parcela, conforme prevê o art. 217, § 2º, do Regimento Interno deste Tribunal;
9.4.2. a cobrança judicial das dívidas, caso não atendidas as notificações;
9.5. dar ciência desta deliberação ao responsável, Projeto Viva Vida - Provida, à Caixa Econômica Federal e, nos termos do § 3º do art. 16 da Lei 8.443/1992, c/c o § 7º do art. 209 do Regimento Interno do TCU, ao Procurador-Chefe da Procuradoria da República no Estado do Mato Grosso do Sul, para adotar as providências que entender cabíveis.

TCE instaurada pela Caixa Econômica Federal, em razão de não comprovação da regular aplicação dos recursos repassados por meio do Contrato de Repasse 0287169-84/2009, firmado entre o Fundo Nacional de Habitação de Interesse Social e Projeto Viva Vida  Provida

Segunda Câmara

Ministério do Desenvolvimento Regional.

3. Interessados/Responsáveis:
3.1. Responsáveis: Marcelo Ramão da Silveira Barbosa (XXX.687.901-XX); Projeto Viva Vida (73.472.706/0001-20).

13.1. Ministros presentes: Bruno Dantas (Presidente), Augusto Nardes, Aroldo Cedraz (Relator) e Raimundo Carreiro.
13.2. Ministros-Substitutos presentes: Marcos Bemquerer Costa e André Luís de Carvalho.

AROLDO CEDRAZ

Adoto como Relatório, e transcrevo a seguir, a instrução de peça 25, que contou com a anuência do corpo dirigente da SecexTCE (peças 26 e 27) :
"INTRODUÇÃO
Cuidam os autos de tomada de contas especial instaurada pela Caixa Econômica Federal (mandatária No (a) Secretaria Executiva do Ministério das Cidades (extinta) ) , em desfavor de Marcelo Ramão da Silveira Barbosa (CPF: XXX.687.901-XX) , em razão de não comprovação da regular aplicação dos recursos repassados por meio do Contrato de Repasse 0287169-84/2009, (peça 15) firmado entre o Fundo Nacional de Habitação de Interesse Social e Projeto Viva Vida - Provida, e que tinha por objeto a "construção de 22 unidades habitacionais, com 38,56m², com 2 quartos, sala, cozinha e banheiro, com pinturas externas e internas, no Município de Nova Andradina-MS	".
HISTÓRICO
O Contrato de repasse 0287169-84/2009, foi firmado no valor de R$ 428.551,32, sendo R$ 384.551,32 à conta do concedente e R$ 44.000,00 referentes à contrapartida do convenente. Teve vigência de 31/12/2009 a 25/9/2017. 
O fundamento para a instauração da Tomada de Contas Especial, conforme consignado na matriz de responsabilização elaborada pelo tomador de contas, foi a constatação da seguinte irregularidade (peça 4, p. 27) : 
O motivo para a instauração da presente Tomada de Contas Especial foi a inexecução parcial do objeto pactuado, não sendo possível atestar a boa regular aplicação.
O responsável arrolado na fase interna foi devidamente comunicado e, diante da ausência de justificativas suficientes para elidir a irregularidade e da não devolução dos recursos, instaurou-se a tomada de contas especial.
No relatório (peça 4, p. 30-33) , o tomador de contas concluiu que o prejuízo importaria no valor original de R$ 121.445,24, imputando-se a responsabilidade a Marcelo Ramão da Silveira Barbosa, Diretor Presidente, no período de 10/4/2008 a 2017, na condição de contratado.
Em 17/4/2019, a Controladoria-Geral da União emitiu o relatório de auditoria (peça 6, p. 30-33) , em concordância com o relatório do tomador de contas. O certificado de auditoria e o parecer do dirigente do órgão de controle interno concluíram pela irregularidade das presentes contas (peças 6, p. 34-35) .
Em 3/5/2019, o ministro responsável pela área atestou haver tomado conhecimento das conclusões contidas no relatório e certificado de auditoria, bem como do parecer conclusivo do dirigente do órgão de controle interno, manifestando-se pela irregularidade das contas, e determinou o encaminhamento do processo ao Tribunal de Contas da União (peça 6, p. 44-45) .
Na instrução inicial (peça 9) , analisando-se os documentos nos autos, concluiu-se pela necessidade de realização de citação de Marcelo Ramão da Silveira Barbosa (CPF XXX.687.901-XX) , Diretor Presidente, no período de 10/4/2008 até o ano de 2017, na condição de gestor, em solidariedade com Projeto Viva Vida - Provida (CNPJ 73.472.706/0001-20) , como entidade privada gestora de recursos público:
Irregularidade: ausência de funcionalidade do objeto do contrato de repasse descrito como "Construção de 22 unidades habitacionais, com 38,56m², com 2 quartos, sala, cozinha e banheiro, com pinturas externas e internas, no Município de Nova Andradina-MS" sem aproveitamento útil da parcela executada, por motivo de inexecução parcial.
Evidências da irregularidade: documentos técnicos presentes nas peças 3, 4, 5 e 6.
Normas infringidas: Constituição Federal (art. 70, parágrafo único) , Lei 8.443/1992 (art. 8º c/c art. 16, inc. III, alínea "a") , Decreto-lei 200/1967 (art. 93) , Decreto-lei 201/1967 (art. 1º) , Lei 8.429/1992 (art. 11, inc. VI) , Decreto 93.872/1986 (artigos 66, 145 e 148) , Portaria Interministerial 127/2008 (art. 63, § 1º, inciso II, letra 'a') , Termo de Parceria firmado com o município de Andradina/MS (cláusula terceira, I, 'a') (peça 4, p. 9)  e demais normas específicas que definem os critérios e condições de execução do objeto e de prestação de contas dos recursos transferidos.
Cofre credor: Tesouro Nacional.
Valor atualizado do débito (sem juros) em 25/11/2020: R$ 194.707,42
Conduta: deixar de tomar as providências necessárias à conclusão de obra ou dos serviços pactuados objeto do instrumento em questão, restando imprestável a parcela executada, seja por ter ficado a obra inacabada, seja porque os serviços executados não foram suficientes para obter o atingimento dos objetivos acordados.
Nexo de causalidade: a ausência das providências necessárias à conclusão de obra ou dos serviços pactuados objeto do instrumento em questão resultou na impossibilidade de aproveitamento da parcela executada, e, consequentemente, em prejuízo ao erário correspondente ao valor integral repassado.
Culpabilidade: não há excludentes de ilicitude, de culpabilidade e de punibilidade; é razoável supor que o responsável tinha consciência da ilicitude de sua conduta; era exigível conduta diversa da praticada, qual seja, tomar todas ao providências necessárias à continuidade da execução do objeto do instrumento.
Em cumprimento ao pronunciamento da unidade (peça 11) foi efetuada a citação e audiência do responsável, nos moldes adiante:
	Comunicação
	Data de expedição
	Peça
	Origem do endereço
	Data da ciência ou motivo da devolução
	Peça da ciência
	Peça da Resposta

	Ofício 4639/2021-Secomp-4
	25/02/2021
	18
	Receita Federal
	Desconhecido
	Não houve
	Não houve

	Ofício 4640/2021-Secomp-4
	25/02/2021
	17
	Receita Federal
	03/03/2021
	20
	Não houve

	Ofício 21965/2021-Secomp-4
	26/05/2021
	22
	Receita Federal
	14/06/2021
	23
	Não houve

Transcorrido o prazo regimental, os responsáveis permaneceram silentes, devendo ser considerados revéis, nos termos do art. 12, §3º, da Lei 8.443/1992.
ANÁLISE DOS PRESSUPOSTOS DE PROCEDIBILIDADE DA IN/TCU 71/2012
Avaliação de Viabilidade do Exercício do Contraditório e Ampla Defesa
	Verifica-se que não houve o transcurso de mais de dez anos desde o fato gerador sem que tenha havido a notificação do responsável pela autoridade administrativa federal competente (art. 6º, inciso II, c/c art. 19 da IN/TCU 71/2012, modificada pela IN/TCU 76/2016) , uma vez que o fato gerador da irregularidade sancionada ocorreu em 23/9/2011, e o responsável foi notificado sobre a irregularidade pela autoridade administrativa.
Valor de Constituição da TCE
	Verifica-se, ainda, que o valor atualizado do débito apurado (sem juros) em 1/1/2017 é superior ao limite mínimo de R$ 100.000,00, na forma estabelecida conforme os arts. 6º, inciso I, e 19 da IN/TCU 71/2012, modificada pela IN/TCU 76/2016. 
EXAME TÉCNICO
Da validade das notificações
Preliminarmente, cumpre tecer breves considerações sobre a forma como são realizadas as comunicações processuais no TCU. A esse respeito, destacam-se o art. 179, do Regimento Interno do TCU (Resolução 155, de 4/12/2002) e o art. 4º, inciso III, § 1º, da Resolução TCU 170, de 30 de junho de 2004, in verbis:
Art. 179. A citação, a audiência ou a notificação, bem como a comunicação de diligência, farse-ão:
I - mediante ciência da parte, efetivada por servidor designado, por meio eletrônico, fac-símile, telegrama ou qualquer outra forma, desde que fique confirmada inequivocamente a entrega da comunicação ao destinatário;
II - mediante carta registrada, com aviso de recebimento que comprove a entrega no endereço do destinatário;
III - por edital publicado no Diário Oficial da União, quando o seu destinatário não for localizado
 (...) 
Art. 3º As comunicações serão dirigidas ao responsável, ou ao interessado, ou ao dirigente de órgão ou entidade, ou ao representante legal ou ao procurador constituído nos autos, com poderes expressos no mandato para esse fim, por meio de:
I - correio eletrônico, fac-símile ou telegrama;
II - servidor designado;
III - carta registrada, com aviso de recebimento;
IV - edital publicado no Diário Oficial da União, quando o seu destinatário não for localizado, nas hipóteses em que seja necessário o exercício de defesa".
Art. 4º. Consideram-se entregues as comunicações:
I - efetivadas conforme disposto nos incisos I e II do artigo anterior, mediante confirmação da ciência do destinatário;
II - realizadas na forma prevista no inciso III do artigo anterior, com o retorno do aviso de recebimento, entregue comprovadamente no endereço do destinatário;
III - na data de publicação do edital no Diário Oficial da União, quando realizadas na forma prevista no inciso IV do artigo anterior.
§ 1º O endereço do destinatário deverá ser previamente confirmado mediante consulta aos sistemas disponíveis ao Tribunal ou a outros meios de informação, a qual deverá ser juntada ao respectivo processo.
 (...) 
Bem se vê, portanto, que a validade da citação via postal não depende de que o aviso de recebimento seja assinado pelo próprio destinatário da comunicação, o que dispensa, no caso em tela, a entrega do AR em "mãos próprias". A exigência da norma é no sentido de o Tribunal verificar se a correspondência foi entregue no endereço correto, residindo aqui a necessidade de certeza inequívoca. 
Não é outra a orientação da jurisprudência do TCU, conforme se verifica dos julgados a seguir transcritos:
São válidas as comunicações processuais entregues, mediante carta registrada, no endereço correto do responsável, não havendo necessidade de que o recebimento seja feito por ele próprio (Acórdão 3648/2013-TCU-Segunda Câmara, Relator Ministro JOSÉ JORGE) ;
É prescindível a entrega pessoal das comunicações pelo TCU, razão pela qual não há necessidade de que o aviso de recebimento seja assinado pelo próprio destinatário. Entregandose a correspondência no endereço correto do destinatário, presume-se o recebimento da citação. (Acórdão 1019/2008-TCU-Plenário, Relator Ministro BENJAMIN ZYMLER) ;
As comunicações do TCU, inclusive as citações, deverão ser realizadas mediante Aviso de Recebimento - AR, via Empresa Brasileira de Correios e Telégrafos, bastando para sua validade que se demonstre que a correspondência foi entregue no endereço correto. (Acórdão 1526/2007-TCU-Plenário, Relator Ministro AROLDO CEDRAZ) .
A validade do critério de comunicação processual do TCU foi referendada pelo Supremo Tribunal Federal, nos termos do julgamento do MS-AgR 25.816/DF, por meio do qual se afirmou a desnecessidade da ciência pessoal do interessado, entendendo-se suficiente a comprovação da entrega do "AR" no endereço do destinatário:
EMENTA: AGRAVO REGIMENTAL. MANDADO DE SEGURANÇA. DESNECESSIDADE DE INTIMAÇÃO PESSOAL DAS DECISÕES DO TRIBUNAL DE CONTAS DA UNIÃO. ART. 179 DO REGIMENTO INTERNO DO TCU. INTIMAÇÃO DO ATO IMPUGNADO POR CARTA REGISTRADA, INICIADO O PRAZO DO ART. 18 DA LEI nº 1.533/51 DA DATA CONSTANTE DO AVISO DE RECEBIMENTO. DECADÊNCIA RECONHECIDA. AGRAVO IMPROVIDO.
O envio de carta registrada com aviso de recebimento está expressamente enumerado entre os meios de comunicação de que dispõe o Tribunal de Contas da União para proceder às suas intimações.
O inciso II do art. 179 do Regimento Interno do TCU é claro ao exigir apenas a comprovação da entrega no endereço do destinatário, bastando o aviso de recebimento simples.
No caso vertente, a citação dos responsáveis se deu em endereços provenientes de pesquisas de endereços realizadas pelo TCU (vide parágrafo 9, acima) , de forma bastante zelosa. A entrega dos ofícios citatórios nesses endereços ficou comprovada (item 9) .
Nos processos do TCU, a revelia não leva à presunção de que seriam verdadeiras todas as imputações levantadas contra os responsáveis, diferentemente do que ocorre no processo civil, em que a revelia do réu opera a presunção da verdade dos fatos narrados pelo autor. Dessa forma, a avaliação da responsabilidade do agente não pode prescindir da prova existente no processo ou para ele carreada. 
Ao não apresentar sua defesa, os responsáveis deixaram de produzir prova da regular aplicação dos recursos sob suas responsabilidades, em afronta às normas que impõem aos gestores públicos a obrigação legal de, sempre que demandados pelos órgãos de controle, apresentar os documentos que demonstrem a correta utilização das verbas públicas, a exemplo do contido no art. 93 do Decreto-Lei 200/67: "Quem quer que utilize dinheiros públicos terá de justificar seu bom e regular emprego na conformidade das leis, regulamentos e normas emanadas das autoridades administrativas competentes."
Mesmo as alegações de defesa não sendo apresentadas, considerando o princípio da verdade real que rege esta Corte, procurou-se buscar, em manifestações dos responsáveis na fase interna desta Tomada de Contas Especial, se havia algum argumento que pudesse ser aproveitado a seu favor. Contudo, tal providência mostrou-se infrutífera.
Nos termos do Acórdão 11260/2018-TCU-Segunda Câmara, esta Corte possui entendimento sedimentado de que a execução parcial de objetos de convênios em que reste consignada a imprestabilidade do que edificado para o atingimento da meta ajustada implica débito em valor integral, conforme se nota dos precedentes abaixo relacionados, colhidos da ferramenta de pesquisa denominada Jurisprudência Selecionada.
Acórdão 494/2016-TCU-Primeira Câmara (Relator Ministro-Substituto André de Carvalho) .
A execução parcial do objeto pactuado aliada à imprestabilidade da parcela realizada permite a condenação do responsável pelo valor total dos recursos repassados pelo convênio.
Acórdão 2812/2017-TCU-Primeira Câmara (Relator Ministro-Substituto Weder de Oliveira) .
Considera-se como prejuízo em valores integrais a aplicação dos recursos do convênio em objeto que se revela inservível ou sem funcionalidade após a sua execução, completa ou parcial.
Acórdão 11571/2018-TCU-Primeira Câmara (Relator Ministro Benjamin Zymler) .
Quando a parcela executada do convênio não for suficiente para o atingimento, ainda que parcial, dos objetivos do ajuste, sem quaisquer benefícios à sociedade, a possibilidade de aproveitamento do que já foi executado em eventual retomada das obras, por se tratar de mera hipótese, não de benefício efetivo, não enseja o correspondente abatimento no valor do débito apurado'". 
Desta forma, tendo em vista que o contrato de repasse descrito como "Construção de 22 unidades habitacionais, com 38,56m2, com 2 quartos, sala, cozinha e banheiro, com pinturas externas e internas, no Município de Nova Andradina-MS" foi executado de forma parcial, sem que pudesse haver aproveitamento da parte executada, verifica-se a sua inutilidade total, devendo os responsáveis terem as contas julgadas irregulares e condenados em débito pelo valor total pago. 
No caso concreto, o instaurador considerou que o objeto todo não apresentava funcionalidade, uma vez que, conforme consta do último Relatório de Acompanhamento de Execução, elaborado em 15/2/2013 (peça 3, p. 31-32) , verifica-se que os serviços de cobertura, esquadrias, revestimentos de paredes e pinturas não foram sequer iniciados.
Portanto, não se pode, de fato, considerar que houve parcela executada passível de aproveitamento. Logo, a conclusão é de que o objeto não apresentou funcionalidade em razão da execução parcial do objeto.
Ressalta-se, ainda, que a empresa contratada não consta do rol de responsáveis pelo débito apurado, pois ela não recebeu por serviços que não foram executados, mas somente a parcela de fato entregue do objeto. 
O responsável pela ausência de funcionalidade de parte do objeto é unicamente o então Diretor Presidente, que dispunha de recursos para terminar e dotar de funcionalidade a parcela que foi executada parcialmente e não adotou providências para fazê-lo.
Entretanto a Súmula 286/TCU dispõe que a pessoa jurídica de direito privado destinatária de transferências voluntárias de recursos federais feitas com vistas à consecução de uma finalidade pública responde solidariamente com seus administradores pelos danos causados ao erário na aplicação desses recursos.
Portanto a entidade privada Projeto Viva Vida - Provida (CNPJ 73.472.706/0001-20) deve ser arrolada nos presentes autos, respondendo solidariamente com Marcelo Ramão da Silveira Barbosa (CPF XXX.687.901-XX) pelo débito apurado.
Em se tratando de processo em que a parte interessada não se manifestou acerca das irregularidades imputadas, não há elementos para que se possa efetivamente aferir e reconhecer a ocorrência de boa-fé na conduta dos responsáveis, podendo este Tribunal, desde logo, proferir o julgamento de mérito pela irregularidade das contas, conforme nos termos dos §§ 2º e 6º do art. 202 do Regimento Interno do TCU. (Acórdão 2064/2011-TCU-Primeira Câmara (relator: Ubiratan Aguiar) , 6.182/2011-TCU-1a Câmara (relator: Weber de Oliveira) , 4.072/2010-TCU-1a Câmara (Relator: Valmir Campelo) , 1.189/2009-TCU-1a Câmara (Relator: Marcos Bemquerer) , 731/2008-TCU-Plenário (Relator: Aroldo Cedraz) .
Dessa forma, Marcelo Ramão da Silveira Barbosa (CPF XXX.687.901-XX) , Diretor Presidente, no período de 10/4/2008 até o ano de 2017, e Projeto Viva Vida - Provida (CNPJ 73.472.706/0001-20) devem ser considerados revéis, nos termos do art. 12, §3º, da Lei 8.443/1992, devendo as contas serem julgadas irregulares, condenando-os ao débito apurado e aplicando-lhes a multa prevista no art. 57/58 da Lei 8.443/1992.
Prescrição da Pretensão Punitiva
Vale ressaltar que a pretensão punitiva do TCU, conforme Acórdão 1441/2016-TCU-Plenário, Relator Min. Benjamin Zymler, que uniformizou a jurisprudência acerca dessa questão, subordina-se ao prazo geral de prescrição indicado no art. 205 do Código Civil, que é de dez anos, contado da data de ocorrência da irregularidade sancionada, nos termos do art. 189 do Código Civil, sendo este prazo interrompido pelo ato que ordenar a citação, a audiência ou a oitiva do responsável.
No caso em exame, a perspectiva de aplicação de penalidade ao responsável dificilmente será alcançada pela prescrição, uma vez que a irregularidade sancionada se deu em 23/9/2011 e o ato de ordenação da citação muito provavelmente ocorrerá em prazo inferior a dez anos.
CONCLUSÃO
Em face da análise promovida na seção "Exame Técnico", verifica-se que os responsáveis Marcelo Ramão da Silveira Barbosa (CPF XXX.687.901-XX) , Diretor Presidente, no período de 10/4/2008 até o ano de 2017, e Projeto Viva Vida - Provida (CNPJ 73.472.706/0001-20) não lograram comprovar a boa e regular aplicação dos recursos, instados a se manifestar, optaram pelo silêncio, configurando a revelia, nos termos do §3º, do art. 12, da Lei 8.443/1992. Ademais, inexistem nos autos elementos que demonstrem a boa-fé dos responsáveis ou a ocorrência de outras excludentes de culpabilidade.
 Verifica-se também que não houve a prescrição da pretensão punitiva, conforme análise já realizada.
Tendo em vista que não constam dos autos elementos que permitam reconhecer a boa-fé dos responsáveis, sugere-se que as suas contas sejam julgadas irregulares, nos termos do art. 202, § 6º, do Regimento Interno do TCU, com a imputação do débito atualizado monetariamente e acrescido de juros de mora, nos termos do art. 202, §1º do Regimento Interno do TCU, descontado o valor eventualmente recolhido, com a aplicação da multa prevista no art. 57 da Lei 8.443/1992.
PROPOSTA DE ENCAMINHAMENTO
Diante do exposto, submetemos os autos à consideração superior, propondo ao Tribunal:
considerar revéis Marcelo Ramão da Silveira Barbosa (CPF XXX.687.901-XX) , Diretor Presidente, no período de 10/4/2008 até o ano de 2017, e Projeto Viva Vida - Provida (CNPJ 73.472.706/0001-20) , para todos os efeitos, dando-se prosseguimento ao processo, com fulcro no art. 12, § 3º, da Lei n. 8.443/92;
julgar irregulares, nos termos dos arts. 1º, inciso I, 16, inciso III, alínea c", § 2º, da Lei 8.443/92 c/c os arts. 19 e 23, inciso III, da mesma Lei, e com arts. 1º, inciso I, 209, inciso  III,, 210 e 214, inciso III, do Regimento Interno/TCU, as contas de Marcelo Ramão da Silveira Barbosa (CPF XXX.687.901-XX) , Diretor Presidente, no período de 10/4/2008 até o ano de 2017, e Projeto Viva Vida - Provida (CNPJ 73.472.706/0001-20) , condenando-os, solidariamente ao pagamento das importâncias a seguir especificadas, atualizadas monetariamente e acrescidas dos juros de mora, calculada a partir das datas discriminadas até a data da efetiva quitação do débito, fixando-lhes o prazo de quinze dias, para que comprove, perante o Tribunal, o recolhimento das referidas quantias aos cofres do Tesouro Nacional, nos termos do art. 23, inciso III, alínea "a", da citada lei;
	Data de ocorrência
	Valor histórico (R$) 

	23/9/2011
	98.704,30

	5/3/2013
	22.740,94

Valor atualizado do débito (sem juros) em 22/7/2021: R$ 206.584,57
Aplicar, individualmente, a Marcelo Ramão da Silveira Barbosa (CPF XXX.687.901-XX) e Projeto Viva Vida - Provida (CNPJ 73.472.706/0001-20) a multa prevista no art. 57 da Lei 8.443/92 c/c o art. 267 do RI/TCU, fixando-lhes o prazo de quinze dias, a contar da notificação, para que comprovem, perante o Tribunal (art. 214, III, a, do Regimento Interno do TCU) , o recolhimento da dívida aos cofres do Tesouro Nacional, atualizada monetariamente desde a data do acórdão proferido por este Tribunal até a do efetivo recolhimento, se pagas após o vencimento, na forma da legislação em vigor;
autorizar, desde logo, a cobrança judicial das dívidas, caso não atendidas a (s) notificação (ões) , na forma do disposto no art. 28, inciso II, da Lei nº 8.443/92;
autorizar também, desde logo, se requerido, com fundamento no art. 26 da Lei 8.443, de 1992 c/c o art. 217, §§ 1º e 2º do Regimento Interno, o parcelamento da (s) dívida (s) em até 36 parcelas, incidindo sobre cada parcela, corrigida monetariamente, os correspondentes acréscimos legais fixando-lhes o prazo de quinze dias, a contar do recebimento da notificação, para comprovar perante o Tribunal o recolhimento da primeira parcela, e de trinta dias, a contar da parcela anterior, para comprovar os recolhimentos das demais parcelas, devendo incidir sobre cada valor mensal, atualizado monetariamente, os juros de mora devidos, no caso do débito, na forma prevista na legislação em vigor, alertando os responsáveis de que a falta de comprovação do recolhimento de qualquer parcela importará o vencimento antecipado do saldo devedor, nos termos do § 2º do art. 217 do Regimento Interno deste Tribunal;
enviar cópia do Acórdão a ser prolatado, bem como do Relatório e do Voto que o fundamentarem. ao Procuradoria da República no Estado de Mato Grosso do Sul, nos termos do § 3º do art. 16 da Lei 8.443/1992 c/c o § 7º do art. 209 do Regimento Interno do TCU, para adoção das medidas cabíveis; 
	enviar cópia do Acórdão que vier a ser proferido à Caixa Econômica Federal e aos responsáveis, para ciência, informando que a presente deliberação, acompanhada do Relatório e do Voto que a fundamenta, está disponível para a consulta no endereço www.tcu.gov.br/acordaos, além de esclarecer que, caso requerido, o TCU poderá fornecer sem custos as correspondentes cópias, de forma impressa."
2.	Em sua manifestação, o Ministério Público junto ao Tribunal (peça 28) anuiu com o entendimento e com as propostas de encaminhamento ofertados pela unidade técnica no Relatório precedente, no entanto fez a seguinte anotação em relação à prescrição da pretensão punitiva.
"À vista do contido nos autos, estamos de acordo com a proposta uniforme da Secex/TCE (peças 25 a 27) .
Fazemos apenas breve anotação relativamente à prescrição da pretensão punitiva na Corte de Contas no tocante ao Sr. Marcelo Ramão da Silveira Barbosa, cuja contagem a unidade técnica utilizou o prazo decenal, nos termos do Código Civil.
Com o julgamento do RE 636886 pelo Supremo Tribunal Federal, passamos a defender a aplicação, desde já, da prescrição da pretensão punitiva, com base na disciplina da Lei 9.873/1999. No TC Processo 023.607/2017-3, acostamos parecer explicitando esta compreensão. No tocante à prescrição do débito, nossa posição é por aguardar o trânsito em julgado do referido RE, pendente de julgamento de Embargos de Declaração, em face de possíveis modificações e esclarecimentos acerca do assunto.
Contudo, considerando que a jurisprudência do TCU se formou de modo coeso e reiterado pela não aplicação da disciplina da Lei 9.873/1999 até a elucidação das questões pendentes nos referidos embargos, deixamos de colher nos presentes autos os dados para o exame do caso à luz do mencionado diploma legal.
Com essas considerações, aquiescemos à proposta da unidade técnica."
	É o Relatório.

não há.

Procurador Marinus Eduardo De Vries Marsico.

TOMADA DE CONTAS ESPECIAL. FUNDO NACIONAL DE HABITAÇÃO DE INTERESSE SOCIAL E PROJETO DE VIVA VIDA. NÃO COMPROVAÇÃO DA REGULAR APLICAÇÃO DOS RECURSOS. CITAÇÃO. REVELIA. CONTAS IRREGULARES. DÉBITO. MULTA. COMUNICAÇÕES.

TOMADA DE CONTAS ESPECIAL (TCE)

Secretaria de Controle Externo de Tomada de Contas Especial (SecexTCE).

A presente Tomada de Contas Especial (TCE) instaurada pela Caixa Econômica Federal (CEF) em desfavor de Marcelo Ramão da Silveira Barbosa, em razão de não comprovação da regular aplicação dos recursos repassados por meio do Contrato de Repasse 0287169-84/2009, firmado entre o Fundo Nacional de Habitação de Interesse Social e Projeto Viva Vida - Provida para a "construção de 22 unidades habitacionais, com 38,56m², com 2 quartos, sala, cozinha e banheiro, com pinturas externas e internas, no Município de Nova Andradina-MS".
2.	A fase interna concluiu pelo dano ao Erário no valor original de R$ 121.445,25, conforme se depreende do Relatório de Tomada de Contas Especial (peça 4, p. 30-33) , do Relatório de Auditoria (peça 6, p. 30-33) e do Certificado de Auditoria (peça 6, p. 34) , assim como do Parecer do Dirigente do Controle Interno (peça 6, p. 35) . O pronunciamento ministerial respectivo consta da peça 6, p. 44-45) .
3.	No âmbito do TCU, a instrução (peça 9) concluiu pela citação do Sr. Marcelo Ramão da Silveira Barbosa e do Projeto Viva Vida - Provida, como entidade privada gestora de recurso público, por ausência de funcionalidade e de aproveitamento útil da parcela executada por motivo de inexecução parcial do objeto do contrato de repasse. No entanto, apesar de devidamente notificados, o responsável e a entidade permaneceram silentes.
4.	O Parquet especializado anuiu com o encaminhamento proposto pela unidade técnica, no entanto, julgou pertinente realizar uma breve anotação acerca da pretensão punitiva aplicada ao caso concreto.
5.	Considerando que os elementos do processo foram adequadamente examinados, além de contar com a concordância do Ministério Público junto ao Tribunal (peça 28) , anuo à proposta da unidade técnica e incluo seus fundamentos às minhas próprias razões de decidir, sem prejuízo de tecer os seguintes comentários.
6.	Quanto à prescrição da ação de ressarcimento ao Erário, de fato, a jurisprudência ainda é pacífica no âmbito desta Corte de Contas no sentido de que as ações de ressarcimento movidas pelo Estado contra os agentes causadores de danos ao Erário são imprescritíveis, nos termos do art. 37, § 5º, da Constituição Federal, da Súmula TCU 282 e de farta jurisprudência do Tribunal.
7.	Não é de desconhecimento deste Tribunal que na sessão virtual encerrada no dia 17/04/2020, o Plenário do Supremo Tribunal Federal, ao apreciar o Recurso Extraordinário 636.886, decidiu, em repercussão geral, com 7 votos favoráveis e 3 votos com ressalvas, fixar a tese de que "É prescritível a pretensão de ressarcimento ao erário fundada em decisão do Tribunal de Contas".
8.	A despeito dessa decisão, não é possível considerar prescritos débitos em apuração no Tribunal como decorrência do posicionamento do Supremo porquanto a novel tese foi firmada ao se examinar a execução de título resultante das decisões do TCU e não especificamente o processo de controle externo exercido pelo Tribunal.
9.	De toda forma, ainda que possa haver interpretação divergente dessa, a referida decisão do STF traz dúvidas acerca de seu alcance, portanto opto por manter o posicionamento vigente de que as ações de ressarcimento ao Erário são imprescritíveis. Cito nessa linha os seguintes julgados: Acórdão 5236/2020-TCU-Primeira Câmara, Min. Benjamin Zymler; Acórdão 1962/2020-TCU-Plenário, Min. Raimundo Carreiro; Acórdão 7687/2020-TCU-Primeira Câmara, Min. Walton Alencar Rodrigues.
10.	No que diz respeito à prescrição da pretensão punitiva, nos termos do Acórdão 1441/2016-TCU-Plenário, que uniformizou a jurisprudência do TCU acerca da questão, prevaleceu o entendimento de que se aplica o prazo geral de prescrição indicado no art. 205 do Código Civil, que é de 10 anos, contado da data de ocorrência da irregularidade sancionada, nos termos do art. 189 do Código Civil, sendo este prazo interrompido pelo ato que ordenar a citação, a audiência ou a oitiva do responsável.
11.	No caso em exame, início da contagem do prazo prescricional coincide com a data em que a prestação de contas deveria ter sido apresentada pela responsável, dia 23/9/2011, e o ato que ordenou a citação ocorreu em 26/11/2010, menos de 10 anos previstos no Acórdão 1441/2016-TCU-Plenário.
12.	Inexistindo elementos que demonstrem a boa-fé ou de outros excludentes de culpabilidade na conduta do responsável, não há outro encaminhamento a ser dado ao presente processo que não o julgamento pela irregularidade das suas contas especiais, condenando-os, em solidariedade, pelo débito apurado, sem olvidar a necessidade de sancionamento pela conduta apurada, autorizando, desde já, o parcelamento das dívidas, bem como a respectiva cobrança judicial, caso não atendidas as notificações. 
13.	Com fundamento no art. 16, § 3º, da Lei 8.442/92, deve ser remetida cópia dos autos ao Procurador-Chefe da Procuradoria da República no Estado do Mato Grosso do Sul, para as providências que entender cabíveis.
	Ante o exposto, VOTO no sentido de que o Tribunal adote a deliberação que ora submeto à apreciação deste Colegiado.
TCU, Sala das Sessões, em 26 de outubro de 2021.
AROLDO CEDRAZ 
Relator